【裁判字號】    89,台上,2639
【裁判日期】    890511
【裁判案由】    偽造文書
【裁判全文】
最高法院刑事判決                              八十九年度台上字第二六三九號
    上訴人  台灣高等法院檢察署檢察官
    被  告  甲○○
右上訴人因被告偽造文書案件，不服台灣高等法院中華民國八十六年十月十五日第二
審判決（八十六年度上訴字第三○一四號，起訴案號：台灣新竹地方法院檢察署八十
五年度偵字第四四四三號），提起上訴，本院判決如左：
    主  文
原判決撤銷，發回台灣高等法院。
    理  由
本件原判決撤銷第一審科刑判決，改判諭知被告甲○○無罪，固非無見。
惟按審理事實之法院，對於案內一切證據，除認為不必要者外，均應詳為調查，然後
基於調查所得之心證，以為判斷事實之基礎，如有應行調查之證據未經依法調查，或
證據雖已調查而其內容尚未明瞭者，即與未經調查無異，如遽行判決，即屬刑事訴訟
法第三百七十九條第十款所稱之當然違背法令。本件原審雖據證人即贈與同意書之見
證人邱雲祿、邱阿輝、代書余金蓮及田錦榮之證言，採為有利被告之證據。然證人邱
雲祿、邱阿輝於民國八十五年五月二十五日偵查時，固均證稱：寫同意書時有在場，
是在當日下午由被告之子邱垂淇載往余金蓮代書事務所，邱阿妹當時有一起由邱垂淇
載往代書事務所，均未見到邱阿妹蓋章等語（見偵查卷第九十三頁至九十四頁），又
於同年八月十五日，證人邱雲祿證稱：邱阿妹於去代書事務所前一晚在家中即蓋好章
，第二日再共同前往代書處等情，證人邱阿輝證稱：「那日晚上在邱阿妹家裡（邱阿
妹蓋好章），（當晚）有甲○○、邱雲祿及我」（見同卷第一五七頁背面及一五八頁
），惟第一審審理時，證人邱阿輝則稱：「（問：如何到代書事務所）邱垂淇用汽車
載我及甲○○、邱雲祿、邱阿妹共五人一部車」「當時邱阿妹只有按指印，印章是第
二天到代書事務所蓋的」「當天我蓋我自己的章，邱阿妹蓋她自己的章」 (見原審卷
第五十八頁背面至五十九頁背面 )，被告之子邱垂淇於偵查中則稱：伊帶邱阿妹至戶
政事務所申請印鑑再至代書處，當時還有伊母親等語 (見偵查卷第一四七頁至一四八
頁），前後所證蓋章地點及同往余金蓮事務所之人員不符，且亦與被告於原審訊問時
供稱：「（贈與同意書上邱阿妹印章）我兒子邱垂淇蓋的，當時邱垂淇和邱阿妹一起
在車上，由邱阿妹自己於車上蓋的，只有邱垂淇在場及我看到……邱雲祿、邱阿輝有
同一車，他們並沒看到」等語不相一致（見原審卷第十八頁背面至十九頁背面），另
證人余金蓮於第一審審理時，證稱：「（邱阿妹）是辦印鑑證明時，有到我事務所來
，因事務所是在戶政事務所斜對面，申請印鑑證明是在我書立同意書後一星期之事…
…（寫同意書）當天邱阿妹沒來」，惟證人即余金蓮之助理余穎杰於原審則證稱：邱
阿妹未親自到余金蓮事務所（見第一審卷第四十五頁背面至四十六頁），再證人余金
蓮於第一審審理時，亦證稱：「本件委辦事件，因邱阿妹本人沒來，所以才要求甲○
○出具同意書……我為了謹慎，有請田錦榮去問邱阿妹，是否同意本件土地讓與被告
……」各等語（見第一審卷第四十八頁、第四十五頁背面），則余金蓮於未見到邱阿
妹本人時，猶圖探知邱阿妹有無贈地真意，何以於邱阿妹親至其事務所時，反未訊問
是否同意贈與土地給被告？另邱阿妹如確有贈地予被告之情事，證人余金蓮於八十五
年五月二十五日偵查時，自始即可坦承事情原委，何需配合被告之陳述而證稱：邱阿
妹的章係到事務所自己蓋的云云（見偵查卷第九十三頁）。究竟實情如何，似有再切
實查明之必要。以上或為上訴意旨所指摘，或為本院得依職權調查之事項，應認原判
決有發回更審之原因。
據上論結，應依刑事訴訟法第三百九十七條、第四百零一條，判決如主文。
中      華      民      國    八十九    年      五      月      十一    日
                              最高法院刑事第三庭
                                  審判長法官  陳  錫  奎
                                        法官  洪  清  江
                                        法官  吳  昆  仁
                                        法官  李  伯  道
                                        法官  陳  世  雄
      右正本證明與原本無異
                                              書  記  官
中      華      民      國    八十九    年      五      月     十七     日


司法院資訊處製作；財團法人民間司法改革基金會備份。
